【裁判字號】    97,簡上,114
【裁判日期】    970715
【裁判案由】    恐嚇取財
【裁判全文】
臺灣臺南地方法院刑事判決             97年度簡上字第114號
上  訴  人  甲○○
即  被  告
上列上訴人即被告幫助恐嚇取財案件，不服本院刑事庭於民國九
十七年二月十八日所為九十七年度簡字第三九八號第一審刑事簡
易判決（聲請簡易判決處刑案號：臺灣臺南地方法院檢察署九十
七年度偵字第一三三號），提起上訴，本院管轄之第二審合議庭
判決如下：
    主  文
上訴駁回。
    理  由
一、甲○○（聲請簡易判決處刑書及原判決書均誤載為「瑄」）
    雖可預見將自己之銀行帳戶存摺、金融卡及密碼交付他人使
    用，恐遭利用作為人頭帳戶，待犯罪集團成員對被害人施以
    恐嚇等犯罪行為，致被害人心生畏懼而將款項匯入渠所提供
    之人頭帳戶，再提領運用，而使被害人遭受財產上損害，竟
    基於幫助他人恐嚇取財之未必故意，於民國九十六年六月九
    日前某日，在不詳地點，將其所申辦中國信託商業銀行（下
    稱中國信託銀行）嘉義分行帳號000000000000
    000號帳戶之存摺、金融卡及密碼等資料均交付給姓名、
    年籍均不詳之成年人，幫助以該男子為成員之犯罪集團進行
    恐嚇取財之不法行為。嗣該犯罪集團成員於網路聊天室上網
    聊天交友，並因而認識丙○○，並共同基於意圖為自己不法
    所有之犯意聯絡，先後於九十六年六月八日、九日，由自稱
    為「佳芬」之女子及「強哥」之男子等人多次聯繫丙○○，
    要求丙○○至提款機進行操作確認職業、身分等事宜，該名
    「強哥」之成年男子進而出言佯稱：要殺害丙○○全家人等
    語恫嚇丙○○，並要求丙○○於九十六年六月九日轉帳新臺
    幣三萬元至上開帳戶內，並將其個人所有帳號、金融卡等資
    料寄送至空軍一號客運三重總站，致丙○○因而心生畏懼，
    即於九十六年六月九日下午三時九分許，匯款三萬元至甲○
    ○上開帳戶內，當日旋即為該犯罪集團成員以金融卡提領一
    空。嗣經丙○○於同年七月十一日始因其帳戶資料遭該犯罪
    集團成員使用而為警通知並告知上情，並循線查悉上情。
二、案經臺南縣警察局永康分局報請臺灣臺南地方法院檢察署檢
    察官偵查起訴。
    理  由
一、上訴人即被告甲○○對於本判決所引用之下列各項證據方法
    之證據能力，於本院審理時均表示無意見，且於法院調查證
    據時，知有刑事訴訟法第一百五十九條第一項不得為證據之
    情形，亦未於言詞辯論終結前聲明異議，茲審酌該等言詞陳
    述及書面陳述作成時之情況，並無不宜作為證據之情事，依
    刑事訴訟法第一百五十九條之五之規定，自得作為證據，合
    先敘明。
二、訊據被告固坦承帳號000000000000號之中國信
    託商業銀行嘉義分行之帳戶為其所申辦之事實，惟矢口否認
    有何幫助恐嚇取財之犯行，辯稱：被告於九十六年六月十日
    下午一時許，接獲中國信託商業銀行人員電話告知該帳戶已
    列為警示帳戶，才驚覺回想該帳戶存摺可能遺失遭他人利用
    ，並回憶起約在九十六年六月五日或六日左右，曾將該帳戶
    存摺簿、金融卡等資料攜帶外出至中國信託銀行刷簿子，確
    認是否有足夠餘額可扣繳房屋貸款，而將上開存摺、金融卡
    連同身分證影本、被告將所經營之「霖宏企業有限公司」之
    營利事業登記證影本同時放置在一牛皮紙袋內並置於左前座
    車門處，可能因此開車門時掉落而遺失，被告於中國信託銀
    行告知上情後，經確認存摺帳戶遺失後，立即向銀行掛失，
    還前往桃園市警察局同安派出所、埔子派出所報案，經派出
    所員警查詢該帳戶已列入警示帳戶，遂告知等法院通知，被
    告因不諳法律相信員警推託之詞，以致遭誤會為故意不報案
    ，被告所申辦上開帳戶係供扣繳房屋貸款所用，至少需用至
    一百十四年，被告豈可能將該帳戶轉售他人，且該帳戶被告
    已使用十多年，與一般出售帳戶者多以重新申請多本存摺轉
    售之情節不同，而該犯罪集團成員得以猜中被告金融卡密碼
    亦有跡可尋，因被告帳戶密碼為５５１６２７，因被告生日
    為五十五年四月十六日，因被告同時遺失身分證影本，故上
    有被告生日之記載，又被告所遺失之營利事業登記證其上之
    公司統一編號為「00000000」，是該犯罪集團成員
    因此猜中以該統一編號末二碼２７為該帳戶密碼，是被告所
    有相關資料均遺失，因此犯罪集團成員猜中該金融卡密碼並
    非難事，再一般出售帳戶者，多為社會低下階層者或走投無
    路者，僅為獲取區區二、三千元之報酬故鋌而走險，然被告
    獨資經營霖宏企業有限公司，成績不差，之後結束營業轉而
    販售女裝，每月淨利有五、六萬元，並於九十六年七月十六
    日起至「床的世界」家具集團擔任睡眠諮詢師，每月薪資亦
    有五萬元至六萬元，何以需出售該帳戶？該帳戶、金融卡等
    資料確實是被告遺失後遭犯罪集團成員利用，並遭破獲被告
    所設定金融卡密碼，被告並未出售帳戶等資料，亦未將帳戶
    等資料交予他人使用，請法院查明真相，撤銷原判決，改為
    被告無罪之諭知云云。
三、經查：
（一）中國信託銀行帳號00000000000號之帳戶為被
      告所申辦，而前開被害人丙○○因上網連結至網路聊天室
      ，因而認識自稱為「家芬」之女子，經告知電話聯繫後，
      即先後於九十六年六月八日至同年九日多次接獲該女子及
      自稱為「強哥」之成年男子電話，並遭該「強哥」成年男
      子恐嚇要殺害全家為由而要求匯款及交付帳戶資料，被害
      人丙○○因而心生畏懼，遂於九十六年六月十日匯款三萬
      元至被告申辦上開帳戶內，但因資料不全，及為參加畢業
      旅行，延至九十六年七月十一日才至臺南縣警察局麻豆分
      局麻豆派出所告知遭恐嚇事宜等情，業據證人即被害人丙
      ○○於警詢中陳述甚詳，並有中國信託商業銀行股份有限
      公司於九十六年十月十一日以中信銀集作字第９６５０８
      ２６０號函所附被告資料、歷史交易查詢報表，即證人丙
      ○○所提出之臺新銀行自動櫃員機交易明細表等資料在卷
      可憑。足見被害人丙○○確因遭犯罪集團成員恐嚇而匯款
      至被告所申辦上開帳戶，且旋即為該詐騙集團成員以被告
      申辦之金融卡將該三萬元提領一空等情甚明。
（二）又金融存款帳戶，事關存戶個人財產權益之保障，存戶之
      提款卡、存摺、提款卡，一般人均妥為保管，倘遺失衡情
      均會報案或掛失，以免遭他人盜領，犯罪集團成員對此亦
      應知之甚明，其當知帳戶遺失者發現帳戶遺失時，均會報
      案或掛失止付，是犯罪集團為確保取得不法利益，其所利
      用供被害人匯款之存摺帳戶，必係渠等所可掌控之帳戶，
      毋庸擔心該帳戶提款卡及密碼無法使用或遭掛失，致無法
      提領不法所得之窘境，豈可能甘冒業經失主變更密碼，甚
      或申報失竊而停用金融卡，導致無法領得帳戶內款項之風
      險，費心用計令被害人匯入款項至其無法掌控之帳戶內。
      因此犯罪集團成員要無可能使用拾獲或竊得之帳戶供被害
      人匯款。查被害人丙○○於九十六年六月九日匯款三萬元
      入被告上開帳戶後，該犯罪集團成員即於同日以金融卡提
      領該犯罪所得三萬元，顯見上開帳戶為犯罪集團所能控制
      之帳戶，無虞遭帳戶所有人提領或掛失。換言之，犯罪集
      團成員為確信帳戶所有人不會報警或向銀行掛失止付、變
      更密碼，確定其等能自由使用該帳戶提款、轉帳，方能恃
      無忌憚要求被害人匯款至該指定帳戶，依此，更徵上開帳
      戶之存摺、金融卡（含密碼資料），確係被告交付犯罪集
      團成員無誤。再衡諸帳戶所有人將帳戶交予犯罪集團使用
      前，會將帳戶內款項提領一空，或僅剩餘零錢之金額及交
      付予犯罪集團進行犯罪匯款使用前多有匯款進入復進行提
      領款項等情狀，而本件被告在九十六年五月三十日曾接獲
      臺灣桃園地方法院匯入一筆六千六百五十元之款項，但於
      同日因轉帳致該帳戶餘額為零，之後迄於同年六月六日、
      七日則有多筆三萬元或一萬元等現金存入，旋即以金融卡
      提領該三萬元、一萬元之現金出來，迄於六月九日被害人
      遭恐嚇匯款前該帳戶餘額仍係呈零，有上開帳戶歷史交易
      查詢單在卷可憑。另被告辯稱曾於六月五日或六日有持該
      本存摺刷本子，要查看剩餘多少錢，是否不足房屋貸款扣
      款等語，然經審判長於九十七年四月十七日當庭訊問被告
      當日刷該存摺簿時該存摺內剩餘多少錢，被告卻無法回答
      該存摺內款項為多少，僅稱：只知不夠房屋貸款扣款約七
      、八千元等語，然該存摺於九十六年五月三十日有六千六
      百五十元入帳後當日即分別轉帳四千八百七十八元及一千
      七百七十二元出，餘額為零，該餘額為零非常明確，被告
      竟無法回答餘額款項為零，竟迂迴回答不夠扣房屋貸款約
      七、八千元云云，顯與常情不符。又被告如何發現該帳戶
      遺失，於本院進行準備程序及審理時均稱：於九十六年六
      月十日接獲中國信託銀行電話表示要核對帳目，以為是詐
      騙集團沒有理，就去找簿子並因找不到才打電話至中國信
      託掛失等語，但觀被告於警詢中則稱：銀行於九十六年六
      月十日通知伊帳戶資金異常，伊才發現遺失，並要掛失止
      付，銀行即告知帳戶已經通報設定為警示帳戶等語；於檢
      察官偵查中改陳：於九十六年六月十日接獲中國信託銀行
      通知，伊才發現遺失，該帳戶僅房屋貸款扣款在用，伊很
      少使用，貸款是朋友林士桂在匯款處理等語。是被告究竟
      如何發現該帳戶遺失，是因中國信託銀行告知該帳戶已經
      通報為警示帳戶才知遺失，或接獲銀行電話表示要核對帳
      戶，經尋找後才知遺失，被告所陳先後不一，已有可疑，
      請經本院函詢中國信託銀行表示，於九十六年六月份並未
      主動聯繫客戶核對帳戶或通知客戶該帳戶已經通報列為警
      示帳戶等情，有中國信託銀行於九十七年六月六日以陳報
      狀並附說明書及帳務明細等資料在卷可憑，是被告此部分
      所辯亦與事證不符。此外，本案被害人丙○○於九十六年
      六月九日遭恐嚇後旋即進行匯款，但因未攜帶匯款資料及
      參加畢業旅行而拖延至同年七月十一日才在臺南縣警察局
      麻豆分局麻豆派出所製作筆錄時始陳述上情，警方才著手
      進行相關調閱被告身分資料及帳戶資料，有被害人丙○○
      警詢筆錄記載甚詳，足認被害人丙○○於九十六年六月十
      日之前並未報案遭恐嚇匯款事宜，且警方係於九十六年九
      月二十六日始向中國信託銀行調閱有關被告帳戶資料，亦
      有上開中國信託銀行出具之函文附於警卷可稽，則中國信
      託銀行如何得以於九十六年六月十日即知被告申辦之帳戶
      已經列為警示帳戶並告知被告！是被告辯稱前揭帳戶係於
      九十六年六月五日或六日刷簿子後不知何時遺失，而未提
      供予他人使用云云，顯屬事後卸責之詞，自難採信。
（三）並按金融存款帳戶，事關存戶個人財產權益之保障，與存
      戶之提款卡結合，其專屬性、私密性更形提高，除非本人
      或與本人具密切之關係者，難認有何理由可自由流通使用
      該存摺、提款卡，一般人亦均有應妥為保管存摺、提款卡
      ，以防止被他人冒用之認識，縱有特殊情況偶有將存摺、
      提款卡交付他人之需，亦必深入瞭解其用途後再行提供以
      使用，恆係吾人日常生活經驗與事理；且金融帳戶為個人
      理財之工具，申請開設金融帳戶並無任何特殊之限制，一
      般民眾皆可以存入最低開戶金額之方式申請開戶，一個人
      可以在不同之金融機構申請多數之存款帳戶使用，並無何
      困難，此乃眾所週知之事實，則依一般人之社會生活經驗
      ，苟見非親非故之人不以自己名義申請開戶，反而向他人
      蒐集金融機構帳戶供己使用，衡情當知悉蒐集金融帳戶者
      ，係將所蒐集之帳戶用於從事財產犯罪。況觀諸現今社會
      上，犯罪者蒐購人頭帳戶，持以作為信貸、手機簡訊詐欺
      之事，常有所聞，出賣或出借帳戶予非親非故之人，受讓
      人係為從事財產犯罪，已屬人盡皆知之事。本件被告明知
      存摺、金融卡、密碼等有關個人財產、身分之物品，將淪
      落於不明人士手中，極易被利用為與財產有關之犯罪工具
      ，竟願將其存摺等物交付予與其於身分上不具密切關係之
      人，顯然對於該帳戶將作為不法使用，有所認知，是雖卷
      內事證並無積極證據證明被告知悉犯罪集團成員將如何犯
      罪，而無法於本件認定被告有實施恐嚇取財犯行之共同犯
      意聯絡，但被告既對金融帳戶交付他人使用，可能遭持以
      從事財產犯罪有所認知，其有幫助他人犯恐嚇取財罪之不
      確定犯罪故意甚明。
（四）綜上所述，被告前揭所辯，僅係事後卸責之詞，不足採信
      ，本件事證明確，被告幫助恐嚇取財犯行已堪認定，應依
      法論科。
三、按刑法上之幫助犯，係對於犯罪與正犯有共同之認識，而以
    幫助之意思，對於正犯資以助力，而未參與實施犯罪之行為
    者而言（最高法院七十五年度臺上字第一五０九號、八十八
    年度臺上字第一二七０號判決亦同此意旨）。是如未參與實
    施犯罪構成要件之行為，且係出於幫助之意思提供助力，即
    屬幫助犯，而非共同正犯。核被告甲○○所為，係犯刑法第
    三十條第一項、同法第三百四十六條第一項幫助恐嚇取財罪
    。被告對恐嚇取財正犯提供帳戶資以助力，但並未參與恐嚇
    取財犯罪之實行，應屬幫助他人實行犯罪行為，為幫助犯，
    應依刑法第三十條第二項之規定，按正犯之刑減輕之。原審
    以被告前開犯行罪證明確，依刑事訴訟法第四百四十九條第
    一項、第四百五十四條第二項，刑法第三十條第二項（漏載
    第一項前段）、第三百四十六條第一項、第四十一條第一項
    前段，（另漏載刑法施行法第一條之一）等規定，審酌被告
    素行良好，犯罪行為、手段，及被告犯行致被害人所受之損
    害及對社會之影響等一切情狀，量處被告有期徒刑四月，並
    諭知易科罰金之折算標準，其認事用法及量刑均屬妥適。被
    告仍執陳前詞上訴，為無理由，自應將其上訴駁回。
據上論斷，應依刑事訴訟法第四百五十五條之一第一項、第三項
、第三百六十八條，判決如主文。
本案經檢察官乙○○到庭執行職務
中    華    民    國    97    年    7     月    15    日
                  刑事第十二庭審判長法  官  侯明正
                                    法  官  魏玉英
                                    法  官  程克琳
本件不得上訴。
以上正本證明與原本無異。
                                    書記官  曾美滋
中    華    民    國    97    年    7     月    15    日
附錄本案論罪科刑法條
刑法第346條第1項：
意圖為自己或第三人不法之所有，以恐嚇使人將本人或第三人之
物交付者，處6月以上5年以下有期徒刑，得併科1千元以下罰金
。
以前項方法得財產上不法之利益，或使第三人得之者，亦同。
前二項之未遂犯罰之。


司法院資訊處製作；財團法人民間司法改革基金會備份。
